【裁判字號】    95,上更(二),35
【裁判日期】    950621
【裁判案由】    損害賠償
【裁判全文】
臺灣高等法院民事判決                95年度上更(二)字第35號
上  訴  人  乙○○
            丙○○
兼  共  同
訴訟代理人  丁○○
被  上訴人  元家建設股份有限公司
法定代理人  甲○○
訴訟代理人  高進發律師
上列當事人間請求損害賠償事件，上訴人對於中華民國89年 7月
28日臺灣臺北地方法院89年度訴字第1285號第一審判決提起上訴
，經最高法院第二次發回更審，本院於95年6月7日言詞辯論終結
，判決如下：
    主      文
原判決關於駁回上訴人丁○○、丙○○下列第二項之訴部分，及
訴訟費用之裁判廢棄。
被上訴人元家建設股份有限公司應給付丁○○、丙○○新台幣伍
拾伍萬元及自八十九年四月一日起至清償日止，按週年利率百分
之五計算之利息。
丁○○、丙○○其餘之上訴及乙○○之上訴均駁回。
第一、二審及發回前第三審訴訟費用由上訴人丁○○、丙○○負
擔十分之二，乙○○負擔十分之五，餘由被上訴人負擔。
    事實及理由
一、上訴人起訴主張：上訴人丁○○、丙○○之被繼承人蕭銘煌
    （民國八十八年七月一日亡故）及上訴人乙○○ (原名李雲
    鶯、乙○○），於七十四年三月二十八日，與被上訴人之代
    理人蕭清芬 (為本件共同被告，已判決上訴人敗訴確定) 訂
    定預定土地房屋讓渡契約書，向被上訴人購買坐落台北市○
    ○區○○段二小段五九五、五九八、五九九、六○二、六○
    三地號（已重測合併為同小段五九五地號）土地內興建之十
    一層鋼筋混凝土加強磚造編號Ｃ棟及Ｄ棟四樓房屋各一戶（
    現門牌號碼編為台北市○○街○段一○五號四樓及同所一○
    五之一號四樓）及其基地所有權應有部分（下稱系爭Ｃ棟、
    Ｄ棟四樓房地），並已繳付價金五十六萬元。惟被上訴人非
    但未依約移轉系爭房地所有權予上訴人，反將該房地轉賣他
    人並辦畢所有權移轉登記，顯已構成給付不能等情。爰依民
    法第二百二十六條第一項規定，求為命被上訴人應給付上訴
    人丁○○及丙○○一百萬元、乙○○一百萬元，及各加計法
    定遲延利息之判決。
二、被上訴人則以：乙○○於訂約後並未依約按期繳款，伊遂依
    系爭買賣契約之約定解除契約，並於解約後始將系爭房地轉
    賣他人，上訴人仍本於買賣契約，請求給付不能之損害賠償
    ，於法無據等語，資為抗辯。
三、上訴人主張丁○○、丙○○之被繼承人蕭銘煌及乙○○於七
    十四年三月二十八日與被上訴人訂定預定土地房屋讓渡契約
    書，向被上訴人購買系爭Ｃ棟、Ｄ棟四樓房地各一戶，被上
    訴人並未移轉系爭房地所有權予蕭銘煌、乙○○，且該房地
    現已轉賣他人並辦畢所有權移轉登記等情，業據提出Ｃ棟四
    樓及Ｄ棟四樓合約書（下稱系爭合約書）、建物及土地登記
    謄本等件為證，並為被上訴人所不爭執，此部分堪信為真。
四、本件兩造所爭執者為（一）乙○○是否已依約繳納價金？被
    上訴人可否依此作為解除系爭買賣契約之事由？（二）被上
    訴人是否已合法解除系爭買賣契約？茲分別論述如下：
(一)、乙○○是否已依約繳納價金？被上訴人可否依此作為解除
      系爭買賣契約之事由？
  １、經查，依據乙○○與被上訴人所簽訂系爭合約書第五條約
      定：「所定之總價款，非經雙方同意均不能要求對方增減
      ，甲方（指乙○○、及蕭銘煌）每期繳款時間應依本約所
      訂之繳款時間規定，或乙方（指被上訴人）將繳款通知發
      出後五天內，以現金或即期支票一次繳付給乙方或繳交乙
      方指定之人抑銀行帳號內，繳交銀行時，以銀行收款章代
      替正式收據，不能拖延，逾期每逾壹日甲方願意加付該期
      款繳滯納金仟分之參，上項滯納金在繳付該期款時一同繳
      清，絕無異議。但若逾期限二十天後經乙方正式函件通知
      一星期內仍未繳清當時之價款及滯納金時，視同甲方違約
      ，乙方為顧及全部工程之進行，不再通知甲方，本契約自
      動解除．．．甲方預購之房地，完全無條件由乙方全權處
      理，所有進行中之建物及移轉中之產權歸還乙方，甲方絕
      無異議」（見原審卷十四頁背面及三二頁背面）。又依系
      爭合約書附件一、甲分期付款表所載，乙○○、蕭銘煌應
      依工程進度繳納房地分期價金，其中第一期定金款為每戶
      五萬元，第二期簽約款為每戶二十萬元，第三期款變更起
      造人名義時之分期款為每戶十萬元，第四期開工款為每戶
      五萬元。而乙○○雖先後於七十四年三月十九日繳付第一
      期定金款兩戶共十萬元，第二期簽約金二戶共四十萬元（
      分十六張本票，一張二萬五千元），第三期及第四期款二
      戶合計二十四萬元（分八張本票，每張三萬元），惟均係
      以簽發本票交付之方式為之。但乙○○就第三期款及第四
      期款本應給付兩戶價金共三十萬元，卻僅交付面額各為三
      萬元之本票八張，共計二十四萬元，尚不足六萬元，且其
      先前交付之充作給付第一期至第四期款之本票中亦僅兌現
      四十七萬五千元（即第一期款之十萬元本票及第二期款之
      本票中之前十五張），其餘部分（即第二期款之本票中之
      第十六張及第三、四期款所交付之本票）則屆期均未兌現
      等情，有卷附系爭合約書附件 (一）分期付款表、收款明
      細表等件足憑（見原審卷一九頁反面及三七頁反面、本院
      前審卷一四三頁），且乙○○於被上訴人原法定代理人江
      新人被訴偽造文書等刑事案件中，自陳其於七十四年七月
      二十二日止之支票均能按時兌現（共計四十七萬五千元）
      ，嗣因逢房地產不景氣，加上其衡量結果，恐無法每月支
      付九萬餘元之買賣價金，因而與被上訴人洽商解約事宜等
      語（見江新人被訴偽造文書刑事案件台灣台北地方法院檢
      察署七十九年度偵續字第一五八號偵查卷四六頁反面，即
      原審卷七一頁反面），業經本院前審依職權調閱上開刑事
      卷宗核閱明確，足證，乙○○僅給付被上訴人四十七萬五
      千元價金至明。
  ２、雖上訴人主張乙○○第十六張本票始退票，加上給付現金
      六萬元，共給付五十六萬元與被上訴人云云。但查，乙○
      ○於上開江新人被訴偽造文書刑事案件中，自陳支票共兌
      現四十七萬五千元，另再給付八萬五千元現金與被上訴人
      等語（見同上偵查卷四六頁反面），則顯與乙○○於本院
      之主張已有相異，且乙○○於原審亦自陳自七十四年五月
      三日後即未再繳款（見原審卷九八頁），另參照證人呂淑
      惠（即被上訴人公司會計）於江新人右開刑事案件中亦到
      庭證稱：「七十四年五月三日二期應交三十萬元，告訴人
      （指乙○○）說她支票用完，開八張本票，每張三萬，少
      二張，也就是少六萬，因她說本票不夠，．．．（告訴人
      說她少開二張本票六萬是用現金付？）不對，若有收現金
      會在備註欄上填寫，我根本沒收到六萬現金，否則不會在
      備註欄寫少二張本票六萬元．．．」等語（見本院八十二
      年度上更 (二）字第四一三號卷刑事卷六○至六一頁），
      此外，上訴人亦無法舉證證明有交付現金一節，雖本院前
      審曾依上訴人聲請函合作金庫西門分行調閱乙○○退票記
      錄，乙○○自七十五年一月三十一日始因存款不足而陸續
      支票退票，固有卷附該行九十二年十月七日合金西存字第
      ○九二○○○五八六四號函及退票記錄足稽（見本院卷六
      二至六五頁），但此記載為「支票」之退票紀錄亦無法證
      明乙○○所簽發之第十五張「本票」並未退票一事，況證
      人（即被上訴人公司會計）呂淑惠於右開刑事案件偵查中
      又證稱：「（問：第四期備註欄八月十一日到十一月二十
      三日是什麼意思？）收支票（應為本票誤載）八張是支票
      的第一張、最後一張的日期。其中七月二十二日就跳票了
      ，以後的就沒有提示他叫我們不要提示，如果是併入銀行
      貸款，他應該會收回支票」等語（見台灣台北地方法院檢
      察署七十九年度偵續字第一五八號卷九七（反面）至九八
      頁），核與乙○○於上開刑事案件偵查中之陳述情形相符
      ，故承前所述，上訴人所交付價金應為四十七萬五千元。
      另上訴人雖於本院審理中提出六萬元收據影本一紙為證（
      見本院卷八九頁），然被上訴人否認該文書之真正，而上
      訴人亦無法舉證該文書為真，且本院審酌該收據為影本，
      況上訴人自陳無法提出原本以供比對等語（見本院卷八八
      頁），則該文書顯難採信為真正，故此部分證據亦無法採
      為對上訴人有利之認定。是上訴人主張業已交付價金五十
      六萬元予被上訴人云云，尚不足取，況上訴人本審準備程
      序中亦坦承訂購二戶房屋共繳納四十七萬五千元等語 (見
      本院卷第十五頁），故被上訴人辯稱上訴人僅繳納四十七
      萬五千元云云，堪可採信。
  ３、上訴人另主張：被上訴人元家公司有同意乙○○得不適用
      系爭合約第五條之約定云云，固據提出於合約書附件一、
      乙貸款部分（２）銀行貸款欄之末行有加註：「合約第五
      條不算」之合約書為證（見本院前審卷外放證物），惟為
      被上訴人所否認，並抗辯：上訴人在臺灣臺北地方法院檢
      察署七十九年度偵字第二九五五號詐欺案件偵查中所提出
      之七十九年三月二十一日刑事補充說明狀所附合約書附件
      一、乙貸款部分（２）銀行貸款欄並無前開加註，嗣再於
      同年六月二十七日補充告訴理由狀內另附有前開加註之合
      約書附件，顯係上訴人事後變造增添者等語。經查：
   (1)本件經比對上訴人所提出之前後二份合約書附件一、乙貸
      款部分（２）欄之文字內容，其中Ｃ棟四樓房地部分之兩
      份合約書內蕭清芬之印文四枚均在相同位置，並無增減或
      變動位置，Ｄ棟四樓房地部分之兩份合約書內蕭清芬之印
      文三枚亦均在相同位置，並無增減或變動位置（見原審卷
      七九頁背面及八０頁背面所附之無加註合約書及本院卷外
      放之有加註合約書）。次查，兩份有加註及無加註之合約
      書中凡有經增刪部分，均有加蓋被上訴人之代理人蕭清芬
      及各該買受人之印文各一枚於其上，例如：上訴人於本院
      前審時所提出之二份有加註之合約書及江新人被訴偽造文
      書刑事案件之偵查中，乙○○所提出之未加註之合約書之
      第十二條代辦貸款金額修改部分、第十七條（一）修改部
      分及附件一、乙、貸款部分第一行、同部分第（１）欄第
      一行及其後劃 X之部分，均是如此（見本院前審卷外放證
      物─系爭合約書正本二份及原審卷七九頁至八二頁）。足
      證，訂約雙方於合約書中若有增刪時，必會各加蓋一枚印
      文於其上。然觀諸上訴人所提出之有加註之二份合約書中
      加註部分，均無加蓋被上訴人代理人蕭清芬之印文，而僅
      有加蓋買受人「李雲鶯」（即乙○○）及蕭銘煌之印文，
      顯與同合約書內其他增刪部分之前開作法迥異，已難認為
      真實。
   (2)次查，果如乙○○所云伊係於第二次繳款時即已與廣告公
      司小姐講好並為加註（見本院前審卷七二頁所附乙○○在
      臺灣士林地方法院檢察署七十九年度偵續字第一五八號詐
      欺案件偵查時之訊問筆錄），則此項加註顯係在七十四年
      十二月間被上訴人催告上訴人乙○○繳納價金之前，則乙
      ○○既於七十九年三月間決意對江新人提出刑事告訴，自
      無可能將未加註之合約書影印交給律師，直至提出告訴後
      三個月之同年六月間始補提出有加註之合約書，亦顯與一
      般人皆會及時提出有利於己之證物之常情有悖，尤難認上
      訴人所提出之有加註之合約書為真正。
   (3)再查，前開偽造文書刑事案件中，經台灣台北地方法院檢
      察署將系爭合約書兩份送鑑定，亦無法證明為被上訴人公
      司所屬員工或代理人所為等情，有法務部調查局七十九年
      八月二十七日（六）處發技（二）字第一一六九號函在卷
      足參（見本院前審卷一一九頁），另證人（即被上訴人委
      託銷售人員）高玉良到庭證述：「我是駿業廣告有限公司
      的負責人，作房屋銷售仲介，被上訴人公司委託我們銷售
      ，系爭房屋由我們負責銷售，當時是乙○○本人來訂約，
      其夫並未出面。且有說以其私房錢購買，以其夫名義訂約
      。（審判長問：買賣契約當時有無加註合約第五條不算？
      ）買賣契約第五條是契約之精華，不可能不算，故並未加
      註第五條不算文字，不知是何人加註的。．．．系爭房屋
      是我接的Case，因本公司不大，工地亦不遠，我每天都有
      至現場並參與銷售。」等語（見本院前審卷一六四至一六
      五頁），此外，上訴人亦無法舉證兩造間確實有不適用系
      爭合約書第五條規定之約定，足見上訴人主張被上訴人有
      同意雙方不適用讓渡契約書第五條約定云云，殊不足取。
  ４、承前所述，乙○○於經被上訴人通知繳交第四期款時，已
      有所簽發之本票面額不足給付第四期開工款之情形，復就
      第二期款所簽發之第十六張本票及就第三期至第四期款所
      簽發之本票未予兌現之違約情事。被上訴人乃於前開本票
      （其中最後一張本票之到期日為七十四年十一月二十三日
      ─見原審卷十九頁背面及三七頁背面）不能兌現後，即於
      七十四年十二月十八日委託律師寄發存證信函予乙○○（
      原名李雲鶯），定七日期限催告乙○○付清已到期價金，
      否則依系爭合約書第五條規定辦理乙節，亦有卷附之存證
      信函及回執可證（見原審卷七三頁至七五頁），且上訴人
      亦不爭執業已收受上開存證信函，則被上訴人顯已依兩造
      間所訂系爭合約書第五條但書約定，於乙○○逾期二十天
      以上仍未繳納到期價金後，已定一星期之期限催告乙○○
      繳納，而乙○○並未依約繳清價金，被上訴人依約可不再
      通知乙○○系爭買賣契約自動解除甚明。
(二)、被上訴人是否已合法解除系爭買賣契約？
  １、上訴人丁○○、丙○○主張：被上訴人僅向乙○○一人為
      催繳價金之意思表示，並未向蕭銘煌為之，故系爭Ｃ棟四
      樓房地買賣契約並未解除云云。被上訴人則辯稱：乙○○
      係以其本人及冒用蕭銘煌名義訂購Ｃ、Ｄ兩棟房屋，因此
      被上訴人委任呂金貴律師於七十四年十二月十八日發函向
      乙○○催告付請價金，逾期依合約第五條規定自動解約，
      應認為被上訴人對乙○○、蕭銘煌所訂房屋買賣契約之解
      約已生效力等語。經查：系爭Ｄ棟房屋係乙○○以其本人
      名義向被上訴人買受，該房屋之買賣契約係存在於乙○○
      與被上訴人間，固無庸論，惟系爭Ｃ棟四樓房地係乙○○
      以其配偶蕭銘煌名義買受，為兩造所不爭，足見「蕭銘煌
      」確有其人，非僅係乙○○之代號或別名，而乙○○既以
      蕭銘煌之名義與被上訴人簽約，則買賣契約即存在於被上
      訴人與蕭銘煌之間，至於買賣價金實際上雖由乙○○繳納
      ，然蕭銘煌為該買賣契約之締約主體仍不因之而受影響，
      故有關價金繳納之催告仍應對蕭銘煌為之，始發生催告之
      效力，茲被上訴人僅對乙○○一人為催繳價金之意思表示
      ，就Ｃ棟四樓房地之價金未對蕭銘煌為催告之意思表示，
      對於蕭銘煌自不生催告及解約之效力。
  ２、由上可知，系爭Ｄ棟四樓房地之買賣契約，被上訴人以乙
      ○○未依約按期繳納價金，逾期達二十日以上，經被上訴
      人以存證信函通知乙○○於收受存證信函後七日內繳納，
      乙○○仍未繳納，則依據系爭合約書第五條但書規定，即
      兩造合意該契約即自動解除，是被上訴人業已合法解除系
      爭Ｄ棟四樓房地之買賣契約，至於Ｃ棟四樓房地部分，因
      被上訴人未對蕭銘煌為催繳價金之意思表示，渠等間之買
      賣契約應尚未解除，從而，上訴人主張：被上訴人僅向乙
      ○○一人為催繳價金之意思表示，並未向蕭銘煌為之，故
      系爭Ｃ棟四樓房地買賣契約並未解除云云，堪可信為真正
      。
  ３、上訴人乙○○雖又主張：被上訴人存證信函所指催繳價金
      至第二十四期（即七樓頂板完成），然其工程遲延，故Ｄ
      棟四樓房地之解約為不合法云云。經查，依據卷附系爭合
      約書附件（一）甲分期付款表所示，第二十四期繳款時間
      為「騎樓頂板完成」（見原審卷二○反面及三八頁反面）
      ，為兩造所不爭執，核與被上訴人所提建築工程勘驗報告
      表所示：「日期：七十四年十一月二十一日。．．．．勘
      驗項目：柒樓收配筋勘驗。．．．」、「日期：七十四年
      十二月五日。．．．．勘驗項目：捌樓收配筋勘驗。」工
      程進度相符（見原審卷一二八頁正、反面），復經本院前
      審依上訴人聲請向台北市政府工務局調閱系爭房地建照執
      照及建築工程勘驗報告表查閱屬實，亦有該局九十年四月
      三日北市工建字第九○四二七四五八○○號函檢附建築工
      程勘驗報告表在卷足憑（見本院前審卷九六頁、一○九至
      一一○頁），可證被上訴人於七十四年十二月十八日寄發
      存證信函予乙○○時，七樓頂板業已完成已明。是上訴人
      主張：被上訴人存證信函所指催繳價金至第二十四期（即
      七樓頂板完成），然其工程遲延，故解約為不合法云云，
      顯無可取。
  ４、上訴人乙○○再主張：依據民法第二百五十四條規定，被
      上訴人右開存證信函僅為催告，不得視為解約之意思表示
      ，故被上訴人並未合法解除系爭Ｄ棟房地之買賣契約云云
      。按契約當事人之一方遲延給付者，他方當事人得定相當
      期限催告其履行，如於期限內不履行時，得解除其契約，
      民法第二百五十四條固定有明文。但該條之規定，僅為法
      律所認解除權之一種，並非禁止契約當事人間另有契約自
      動解除權之特別約定。故買賣契約當事人間，就買受人一
      方支付價金之履行期有特別重要之意思表示，如買受人一
      方不按照時期履行者，則出賣人一方自得依同法第二百五
      十五條之規定，不經催告逕行解除其契約（最高法院四十
      六年度台上字第一六八五號判例意旨參照）。經查，系爭
      合約書第五條但書既約定：「．．．。但若逾期限二十天
      後經乙方（指被上訴人）正式函件通知一星期內仍未繳清
      當時之價款及滯納金時，視同甲方（乙○○）違約，乙方
      為顧及全部工程之進行，不再通知甲方，本契約自動解除
      ．．．」以觀（見原審卷一四頁反面、三二頁反面），乙
      ○○與被上訴人間顯已有契約自動解除權之特別約定，自
      無適用民法第二百五十四條規定之餘地。準此，被上訴人
      以乙○○業已逾期未繳款，並依約通知其於收受存證信函
      後七日內繳納，仍逾期未繳納，系爭買賣契約即視為自動
      解除，自無庸再為另一解除契約之意思表示。是上訴人主
      張：依據民法第二百五十四條規定，被上訴人右開存證信
      函僅為催告，不得視為解約之意思表示，故被上訴人並未
      合法解除系爭買賣契約云云，亦無可取。
  ５、綜上，被上訴人抗辯：系爭Ｄ棟四樓房地之買賣契約已因
      乙○○未依限期繳納分期款後，自動解除等語，應屬可取
      ，至於Ｃ棟四樓房地部分，因被上訴人未對蕭銘煌為催繳
      價金之意思表示，自不生催告及契約自動解除之效力，渠
      等間之買賣契約仍為存在。而系爭Ｄ棟四樓房地之買賣契
      約既經被上訴人合法解除而不復存在，則上訴人乙○○本
      於系爭買賣契約之約定，主張被上訴人有給付不能之情事
      ，請求被上訴人應給付上訴人乙○○一百萬元，及各加計
      自八十九年四月一日（即原審起訴狀繕本送達翌日）起之
      法定遲延利息，即屬無據，不應准許。至於系爭Ｃ棟四樓
      房地部分，因被上訴人已於七十五年十月間將之出售予訴
      外人鄭義金（見原審卷四八頁至五二頁之建物及土地登記
      謄本），為被上訴人所不爭，則該部分應屬給付不能，從
      而，上訴人丁○○、丙○○本於蕭銘煌之繼承人之地位，
      依民法第二百二十六條第一項之規定，請求被上訴人賠償
      損害，自屬正當。按上訴人丁○○、丙○○對於被上訴人
      未能依約交付系爭房地，而起訴請求被上訴人給付一百萬
      元及自起訴狀繕本送達翌日起之法定遲延利息，其對於訴
      訟標的一百萬元損害賠償金如何計算而來，雖始終未提出
      所憑之依據，然查當事人已證明受有損害而不能證明其數
      額或證明顯有重大困難者，法院應審酌一切情況，依所得
      心證定其數額，民事訴訟法第二百二十二條第二項定有明
      文。查上訴人丁○○、丙○○之被繼承人蕭銘煌於七十四
      年三月二十八日，向被上訴人購買系爭Ｃ棟房地，並已由
      乙○○代為繳付二十三萬七千五百元 (475000元÷2＝
      237500元），在此期間除受有房屋漲價之損失外，並承擔
      利息之損失，如以七十四年三月二十八日起至起訴之日即
      八十九年三月二十四日止，平均年利率百分之七計算，其
      間利息之損失即近二十五萬元，而被上訴人在此期間亦享
      有使用已繳付價金之利益，本院審酌一切情況，認為上訴
      人丁○○、丙○○請求被上訴人給付五十五萬元及自起訴
      狀繕本送達之翌日即八十九年四月一日起至清償日止按週
      年利率百分之五計算之利息，為有理由，逾此範圍非屬正
      當，應予駁回。
五、原審就上開被上訴人應給付上訴人丁○○、丙○○損害賠償
    五十五萬元本息部分，為渠等二人敗訴之判決，尚有未洽，
    上訴論旨指摘原判決關於此部分為不當，求予廢棄改判，為
    有理由，應由本院將原判決關於此部分廢棄，改判如主文第
    二項所示。上訴人丁○○、丙○○其餘不應准許及乙○○全
    部不應准許部分，原審為渠等敗訴之判決，並無不合，上訴
    論旨仍執前詞指摘原判決不當，求予廢棄改判，為無理由，
    應駁回其上訴。至於上訴人聲請假執行部分，因本件經本院
    判決後即告確定，丁○○、丙○○勝訴部分已無宣告假執行
    之必要，其餘部分因本訴敗訴而失所附麗，應駁回假執行之
    聲請，故原審駁回上訴人假執行之聲請，亦無不當，應一併
    駁回其上訴。
六、兩造其餘之攻擊或防禦方法，及未經援用之證據，經本院斟
    酌後，認為均不足以影響本判決之結果，自無逐一詳予論駁
    之必要，併此敘明。
七、據上論結，本件丁○○、丙○○之上訴為一部有理由，一部
    無理由，乙○○之上訴為無理由，依法判決如主文。
中    華    民    國    95    年    6     月    21    日
                  民事第十二庭審判長法  官  張宗權
                                    法  官  陳忠行
                                    法  官  陳永昌
正本係照原本作成。
不得上訴。
中    華    民    國    95    年    6     月    21    日
                                    書記官  劉美垣


司法院資訊處製作；財團法人民間司法改革基金會備份。
